【裁判字號】    97,消債抗,188
【裁判日期】    980330
【裁判案由】    更生事件
【裁判全文】
臺灣臺北地方法院民事裁定           97年度消債抗字第188號
抗  告  人    甲○○
上列抗告人因消費者債務清理條例事件聲請更生，對於民國97
年10月31日本院97年度消債更字第753號裁定提起抗告，本院裁
定如下：
    主  文
抗告駁回。
抗告程序費用新臺幣壹仟元由抗告人負擔。
    理  由
一、債務人與金融機構協商成立者，不得聲請更生或清算。但因
    不可歸責於己之事由，致履行顯有重大困難者，不在此限。
    本條例施行前，債務人依金融主管機關協調成立之中華民國
    銀行公會會員辦理消費金融案件無擔保債務協商機制與金融
    機構成立之協商，準用前項之規定，消費者債務清理條例（
    下稱消債條例）第151條第5項、第6項分別定有明文。準此
    ，債務人如於消債條例施行前，已利用金融主管機關協調成
    立之中華民國銀行公會會員辦理消費金融案件無擔保債務協
    商機制，與金融機構成立協商，即須依約清償債務，僅於發
    生情事變更，在清償期間收入或收益不如預期，致該方案履
    行困難甚或履行不能，且因不可歸責於己之事由所致，始能
    聲請更生或清算，至如認該協商方案履行有其他不適當情形
    ，即應再循協商途徑謀求解決，不得逕依消債條例聲請更生
    ，蓋該債務清償方案係經債務人行使程序選擇權而與債權人
    締結之債務清理契約，其即應受該契約之拘束，且消債條例
    更生之規範目的，係在維持債務人基本生活之情況下，於債
    務人之能力範圍內盡力清償債務，非謂債務人得任意利用債
    務清理程序減輕債務，因此，為避免債務人針對已成立之協
    商方案任意毀諾，濫用更生或清算之債務清理程序，須債務
    人於協商成立後因不可歸責於己之事由，致其無法履行原定
    清償方案，始例外得依消債條例聲請更生或清算。
二、本件抗告意旨略以：伊於消費者債務清理條例施行前，曾於
    民國95年7月6日依中華民國銀行公會會員辦理消費金融案件
    無擔保債務協商機制，與最大債權銀行國泰世華商業銀行按
    當時債務總金額新台幣（下同）1,325,874元協商債務清償
    方案，約定自95年7月10日起，分80期攤還，每月清償24,77
    9元。伊於簽訂協議書後均正常繳款，嗣於96年11月間因工
    作不慎導致手臂燙傷而暫時停止工作，遂向國泰世華商業銀
    行申請延緩繳納96年11月、12月2期之協商款，之後伊所任
    職之亞歷山大股份有限公司（下稱亞歷山大公司）發生財務
    危機，經告知國泰世華商業銀行上情後，該行答覆僅能延緩
    2期，2期過後仍須正常繳款等語，伊不能履行前開協商條件
    ，係因公司無預警倒閉所致，顯因非可歸責於己之事由，致
    履行有重大困難，原審未察而駁回伊更生之聲請，顯有未當
    ，爰提起本件抗告，請求廢棄原裁定等語。
三、本件抗告人於95年7月6日參與銀行公會協商機制之債權銀行
    達成分期還款協議，自95年7月起，分80期，利率為12.88％
    ，每期攤還24,779元，且抗告人自該協議成立之日起迄96年
    10月止均正常繳款清償，債務已減少396,464元，此有國泰
    世華商業銀行民事陳述意見狀所附之協議書、無擔保債務還
    款計劃、債務協商繳款明細表各1份在卷可考。又抗告人於
    95、96年間任職於亞歷山大公司，平均每月月薪約55,306元
    ，有抗告人所填寫之財產及收入陳報狀、及95年度、96年度
    綜合所得稅各類所得資料清單等件在卷可稽。嗣於96年11月
    間，抗告人因手部受傷，向國泰世華商業銀行申請延緩2期
    即96年11、12月清償獲准，然其後即未再依協商條件還款乙
    情，業據其所自陳，且有上開還款明細表在卷可憑。經查，
    抗告人於96年11月8日及30日分別經公司薪資轉帳取得14,30
    0元、34,285元、繼於96年12月12日有國泰人壽匯款59,600
    元，共計收入108,185元（14,300＋34,285＋59,600＝108,1
    85），扣除抗告人96年11、12月及97年1月依行政院主計處
    公告已包含食、衣、住、行等各項生活必要費用在內之97年
    度臺北市平均每人每月最低生活費用14,152元，則抗告人尚
    有65,729元【108,185－（14,152×3）＝65,729），足以清
    償國泰世華商業銀行同意延緩繳款2期後之97年1月10日之協
    商款項，抗告人竟於斯時起即任意毀諾，拒不清償欠款，顯
    難認係因不可歸責於己之事由甚明。至抗告人主張雖於96年
    11 月8日及30日分別取得薪資14,300元、34,285元，然扣除
    2個月之最低生活費，僅餘金額20,081元，不足以清償97年1
    月10日協商金額24,779元云云，惟此係因抗告人漏將其於96
    年12月12日自國泰人壽領得款項59,600元列入計算，是抗告
    人之主張自不足取。
四、次查，抗告人復於97年2月1日領有薪資94,122元，並於96年
    12月14日自公司離職後，向勞工保險局申請失業補助金，於
    97 年2月4日及同年5月23日領得補助金12,060元及30,150元
    。
    是抗告人於97年2月份有收入106,182元（94,122＋12,060
    ＝106,182），扣除97年2月每月最低生活費用14,152元，則
    抗告人尚有92,030元，亦足以清償97年2月之協商款項24,77
    9元，抗告人竟於97年1月起即拒不清償，自難認係因不可歸
    責於己之事由益明。
五、按消債條例立法目的在使不幸陷入經濟困境之人得以清理債
    務、重建生活，並在清理過程中保有符合人性尊嚴之最低基
    本生活，並非維持抗告人過去慣常之寬逸生活，抗告人於96
    年11、12月及97年2月均有相當之收入，足以依約繳納債務
    協商款項，已述如前，卻藉詞公司無預警倒閉恣意毀諾，濫
    用更生之裁判上債務清理程序，其行為殊不足取。從而，原
    審裁定駁回抗告人更生之聲請，核無違誤，抗告意旨猶執前
    詞，指摘原裁定不當，求予廢棄另為裁定，為無理由，應予
    駁回。
六、據上論結，本件抗告為無理由，依消費者債務清理條例第15
    條，民事訴訟法第495條之1第1項、第449條第1項、第95條
    、第78條，裁定如主文。
中    華    民    國    98    年    3    月    30    日
                  民事第三庭審判長法    官  丁蓓蓓
                                  法    官  孫正華
                                  法    官  魏式瑜
以上正本係照原本作成
本裁定不得再抗告
中    華    民    國    98    年    3    月    30    日
                                書  記  官  曾鈺馨


司法院資訊處製作；財團法人民間司法改革基金會備份。
